【裁判字號】    99,上訴,1018
【裁判日期】    990520
【裁判案由】    誣告等
【裁判全文】
臺灣高等法院刑事判決                99年度上訴字第1018號
上  訴  人
即  被  告  甲○○
上列上訴人因誣告等案件，不服臺灣士林地方法院98年度訴字第
361號，中華民國99年2月4日第一審判決（起訴案號：臺灣士林
地方法院檢察署98年度偵字第952號），提起上訴，本院判決如
下：
    主  文
原判決關於誣告及定執行刑部分均撤銷。
甲○○被訴誣告部分，無罪。
其他上訴駁回。
上訴駁回部分（傷害部分），如易科罰金，以新臺幣壹仟元折算
壹日。
    事  實
一、甲○○因認乙○○未分擔臺北縣淡水鎮○○街一一七號海景
    天下第二期社區（下稱系爭社區）B棟大樓公共用水用電之
    費用，不得使用社區公用水電洗衣、烘衣，而對乙○○心生
    不滿。民國九十七年十月二日下午一時四十四分許（原審誤
    認係同日下午一時許），甲○○在系爭社區B棟中庭內，見
    乙○○攜帶衣服在旁，乃質問乙○○係在社區何處烘乾衣物
    ，乙○○不耐反唇相譏，甲○○竟基於傷害之犯意，先以跨
    坐之方式將乙○○面向地板壓制在地，再徒手毆打乙○○臉
    部，並抓住乙○○後腦頭髮將乙○○之頭部往地面接續撞擊
    ，使乙○○受有眩暈、腦震盪、胸壁挫傷、頸、右肩部及右
    前臂挫傷、瘀青之傷害，經警據報前來處理後，始將乙○○
    送醫。
二、案經乙○○訴由臺北縣政府警察局淡水分局報告臺灣士林地
    方法院檢察署檢察官聲請簡易判決處刑，臺灣士林地方法院
    士林簡易庭認不宜以簡易判決處刑，移由該院刑事庭改依通
    常程序審理。
    理  由
壹、程序方面
一、按被告以外之人於偵查中向檢察官所為之陳述，除顯有不可
    信之情況者外，得為證據，刑事訴訟法第一百五十九條之一
    第二項定有明文。此乃因檢察官訊問證人、鑑定人等被告以
    外之人時，均能遵守法律規定而不致違法取供，並令具結，
    可信性極高，為兼顧理論與實務而設。故被告、辯護人如主
    張證人於偵查中所為證言顯有不可信之情形者，本乎當事人
    主導證據調查原則，自應負舉證責任，否則，被告以外之人
    向檢察官所為之陳述，毋庸另為證明，即得作為認定被告犯
    罪之證據。查證人林克磐、林振華於偵查中之供證，業經檢
    察官依法令其等具結，而被告復未指出並證明各該證言有何
    顯不可信之情況，且無其他事證足資認定其等於檢察官訊問
    時有受違法取供情事，自得作為本案判決之證據。
二、次按刑事訴訟法第一百五十九條之四第二款所稱從事業務之
    人於業務上或通常業務過程所須製作之紀錄文書、證明文書
    ，因係於通常業務過程不間斷、有規律而準確之記載，且大
    部分紀錄係完成於業務終了前後，無預見日後可能會被提供
    作為證據之偽造動機，其虛偽之可能性小，除非該等紀錄文
    書或證明文書有顯然不可信之情況，否則有承認其為證據之
    必要；醫院診斷證明書係病患就診或就醫，醫師就其診斷治
    療病患結果，所出具之證明書；醫師法第十七條規定，醫師
    如無法令規定之理由，不得拒絕診斷書之交付；醫師係從事
    醫療業務之人，病患如純為查明病因並以接受治療為目的，
    而到醫療院所就醫診治，醫師於例行性之診療過程中，對該
    病患所為醫療行為，於業務上出具之診斷書，屬於醫療業務
    上或通常醫療業務過程中所製作之證明文書，自該當於上開
    條款所指之證明文書；如為特定之目的（如訴訟之用）而就
    醫，醫師為其診療，應病患之要求並出具診斷書，因其所記
    載之內容，具有個案性質，應屬被告以外之人於審判外之陳
    述，且不符上開條款所稱之特信性文書要件，自不得為證據
    ，最高法院九十五年度台上字第五○二六號判決意旨參照。
    觀諸證人乙○○之馬偕紀念醫院淡水院區甲種診斷證明書及
    驗傷診斷證明書所載傷勢（偵卷第二二、二三頁），與馬偕
    紀念醫院九十八年十一月二十五日函附證人乙○○就診病歷
    之內容相符（原審訴字卷第三八至四九頁），此外亦無積極
    證據足認馬偕紀念醫院係應證人乙○○要求始配合出具前揭
    資料，足見上開診斷證明書及驗傷診斷證明書乃醫師於例行
    性之診療過程中，對證人乙○○所為醫療行為，於業務上出
    具之診斷書，屬於醫療業務上或通常醫療業務過程所製作之
    證明文書，依刑事訴訟法第一百五十九條之四之規定，自有
    證據能力。另上開病歷一份，亦為醫師於所有醫療業務過程
    中依醫師法第十二條均需據實製作之紀錄文書，依前開說明
    ，自有證據能力，附此敘明。
三、本件資以認定被告犯罪事實之其他供述及非供述證據（詳見
    後述），檢察官、被告於本院調查證據時，並未於言詞辯論
    終結前聲明異議，本院審酌該等供述證據作成之情況，認為
    適當，且亦無其他違背法定程序而取證之情形，依刑事訴訟
    法第一百五十九條之五規定、第一百五十八條之四反面解釋
    ，自有證據能力。
貳、有罪部分
一、訊據上訴人即被告甲○○矢口否認有何傷害之犯行，辯稱：
    告訴人乙○○之傷勢非伊造成，反係伊遭告訴人咬傷云云。
二、經查：
  (一)被告前揭傷害告訴人之事實，業據證人即告訴人乙○○於偵
    查及原審中供證：伊於九十七年十月二日中午十二、十三時
    許，在系爭社區一一七號一樓管理室，因伊在該棟六、八樓
    烘衣服，被告向伊詢問烘衣服在哪一樓，伊回說每樓都有，
    叫被告幫伊看著，被告就把伊胸前領口衣服拉起來，伊面向
    地板趴著跌倒，被告跨坐伊頭部，抓住伊整個後腦頭髮往地
    板搥，伊用兩手護住頭部趴在地板，被告猛搥伊頭部，還用
    二手輪流打伊臉頰，用腳踹伊脖子和後腦，伊完全無法反抗
    ，因為被告整個人跨坐在伊身上，不知道搥了多久，大樓管
    理員把伊等拉開，伊才報警，伊離開醫院去警局作筆錄時還
    在吐，回家待半小時後因為吐不停又去醫院等語（偵卷第十
    一、十二頁、原審訴字卷第五三至五八頁），核與本院勘驗
    系爭社區大門監視錄影光碟結果，被告確有跨坐告訴人身體
    之情形相符，有本院準備程序筆錄可參，並有錄影光碟翻拍
    照片在卷足佐（原審訴字卷第三二、三三頁），復有告訴人
    之馬偕紀念醫院甲種診斷證明書、驗傷診斷書及病歷資料各
    一份、傷勢照片六幀附卷可憑（偵卷第二二、二三、二七至
    二九頁、原審訴字卷第三八至四九頁），堪信為真實。
  (二)被告雖以前詞置辯，惟依其於偵查及原審中供稱：當時係告
    訴人在伊要離開時，踹伊右後腳跟，將伊拖鞋踩住，導致伊
    衣褲鞋子破損、右後小腿背受傷，還拉扯伊頭髮、搥打伊背
    部，伊回身發現告訴人蹲在地上，趴在伊膝蓋正前方，兩手
    抱住伊小腿，以腳壓住伊腳盤，想用手抓伊下體，還用嘴巴
    咬伊右膝蓋、大小腿，更踢打伊頭部和身體，以指甲刮傷伊
    ，造成伊褲子破損、膝蓋皮膚被扯開而鮮血淋漓、左手肩膀
    骨折、左右手被抓傷云云（偵卷第五至七、四二頁、原審審
    訴卷第十一頁），核與本院勘驗前揭系爭社區大門監視錄影
    光碟結果及翻拍照片所示內容不符（原審訴字卷第三二、三
    三頁）。且觀諸被告於九十七年十月八日在臺北縣政府警察
    局淡水分局水碓派出所（下稱水碓派出所）製作筆錄時一一
    出示傷勢所拍攝之照片（偵卷第三○至三五頁），查無其所
    稱右後小腿背、背部及大腿之傷勢，亦無其所稱左手肩膀骨
    折之情狀。況上開照片之拍攝時間（九十七年十月八日）與
    九十七年十月二日案發時點已相隔近一週，照片上所呈現之
    傷勢是否確係九十七年十月二日遭告訴人攻擊所致，或期間
    另因其他原因造成，實堪令人生疑，足認被告所辯顯係事後
    卸責之詞，不足採信。
  (三)按刑事訴訟法第三百零八條規定判決書應記載犯罪事實，所
    謂事實：係指法院依職權認定之事實而言，檢察官起訴書依
    刑事訴訟法第二百六十四第二項第二款所應記載之犯罪事實
    ，若與其他犯罪不致相混足以表明其起訴之範圍者，即使記
    載未詳或有誤認，事實審法院即應依職權加以認定，不得以
    其內容簡略或記載不詳，而不予調查認定，最高法院七十一
    年度台上字第三七六號判決要旨。本件檢察官於起訴書雖僅
    簡略記載被告之犯罪時間係於九十七年十月二日中午某時許
    ，然有關被告實施傷害行為之日期、對象及方法均已記載明
    確，不致與其他犯罪混淆，是有關本案被告傷害犯行之確實
    時間，法院本應依職權自行認定，並不受起訴書所載或告訴
    人指訴之侷限。而證人乙○○固先於警詢時供證：伊約九十
    七年十月二日下午二時許遭被告毆打等語（偵卷第十一頁）
    ，嗣於偵查中供證：被告毆打伊之時間約下午三時左右等語
    （偵卷第三九頁），復於原審供證：伊被打時間約中午十二
    時近下午一時多等語（原審訴字卷第五三頁），惟被告前揭
    傷害犯行既已有上開監視錄影光碟、翻拍照片及病歷資料等
    客觀事證足憑，可認定確實時間為九十七年十月二日下午一
    時四十四分許，揆諸前揭說明，證人乙○○上開指述時間之
    出入自不影響被告犯行之認定。
  (四)本件事證業臻明確，被告犯行均堪認定，應依法論科。
三、核被告所為，係犯刑法第二百七十七條第一項傷害罪。原審
    認被告罪證明確，因而適用刑法第二百七十七條第一項，刑
    法施行法第一條之一之規定，爰審酌被告不圖克己而衝動行
    事，不思化解紛爭之途徑，卻以暴力方式解決，造成告訴人
    乙○○生理上傷害、心理上恐懼及痛苦難以抹滅，其犯罪之
    手段及所生危害，迄今均未嘗試與告訴人乙○○和解以賠償
    其損害，其犯後態度；暨其素行、生活狀況、智識程度等一
    切情狀，量處被告有期徒刑六月，經核並無不合。被告上訴
    否認傷害犯行，徒執前詞指摘原判決此部分不當，為無理由
    ，應予駁回，並就上訴駁回部分，諭知易科罰金之折算標準
    。
、無罪部分
一、公訴意旨另以：告訴人不甘遭被告毆打，於九十七年十月二
    日十八時許出院後，即前往臺北縣淡水鎮○○○路○段一六
    ○號水碓派出所提出告訴並製作筆錄，九十七年十月八日十
    六時許，被告經警通知前往水碓派出所製作筆錄時，明知告
    訴人及其姊林寶敏於九十七年十月二日告訴人遭毆打而前往
    就醫後，均未對被告為恐嚇犯行，竟意圖使告訴人及林寶敏
    受刑事處分，基於向該管公務員誣告犯罪之故意，向水碓派
    出所員警林振華及林克磐虛構告訴人及林寶敏於九十七年十
    月二日十七時許，夥同另名不詳女子，在系爭社區櫃臺對其
    恐嚇之犯嫌，後經臺灣士林地方法院檢察署檢察官依甲○○
    前開指述內容偵辦乙○○及林寶敏恐嚇罪嫌時，始查悉上情
    ，因認被告涉有誣告罪嫌。
二、按犯罪事實應依證據認定之，無證據不得推定其犯罪事實；
    又不能證明被告犯罪者，應諭知無罪之判決，刑事訴訟法第
    一百五十四條第二項、第三百零一條第一項分別定有明文。
    次按誣告罪之成立以意圖他人受刑事處分或懲戒處分，而為
    虛偽之告訴告發報告者為要件，所謂虛偽，係指明知無此事
    實故意捏造而言，若告訴人誤認有此事實或以為有此嫌疑，
    自不得指為虛偽，即難科以本罪；又誣告罪之成立，以告訴
    人所訴被訴人之事實必須完全出於虛構為要件，若有出於懷
    疑有此事實而為申告，以致不能證明其所訴之事實為真實，
    縱被訴人不負刑責，而告訴人本缺乏誣告之故意，亦難成立
    誣告罪名；再告訴人所訴事實，不能證明其係實在，對於被
    訴人為不起訴處分確定者，是否構成誣告罪，尚應就其有無
    虛構誣告之故意以為斷，並非當然可以誣告罪相繩（最高法
    院四十年台上字第八八號、四十四年台上字第八九二號、五
    十九年台上字第五八一號判例參照）。公訴人認被告涉有上
    開誣告罪嫌，無非係以告訴人及證人林寶敏於偵查中之供證
    、被告及告訴人、證人林寶敏之通聯紀錄等為其主要論據。
    惟訊據被告堅決否認有何誣告犯行，並辯稱：告訴人乙○○
    及其姊林寶敏確於九十七年十月二日十九時五十分許，夥同
    一名姓名年籍不詳之女子，至系爭社區櫃臺恐嚇伊，伊並沒
    有誣告等語。
三、經查：
  (一)被告先於警詢及九十八年三月十二日偵訊時供稱：九十七年
    十月二日十七時許至十八時間，告訴人、林寶敏及另一名女
    子，在系爭社區B棟大廳櫃臺對伊恐嚇，伊怕有危險，就離
    開櫃臺，該三人將伊圍住作勢要打伊等語（偵卷第五、六、
    六八頁），經檢察官提示證人林寶敏之通聯紀錄後，改稱：
    有可能是十八時以後到十九、二十時間等語（偵卷第六八頁
    ），於九十八年十月十二日原審準備程序時又供稱：案發當
    晚不知道幾點，只知道是夜間，天色變黑半個鐘頭左右，告
    訴人、林寶敏及另一名女子到櫃臺圍著櫃臺恐嚇伊，告訴人
    叫伊離開櫃臺，伊不願意，林寶敏及另一名女子就在旁邊叫
    罵，伊因為害怕，認為櫃臺有監視器照到，故堅持不願意離
    開櫃臺，告訴人等三人與伊僵持二十分鐘左右，伊才離開櫃
    臺，告訴人等三人尾隨伊至玻璃門，以為玻璃門附近有監視
    器故就離開了等語（原審審訴卷第十一、十二頁），復於原
    審審理供稱：告訴人、林寶敏等三人係於九十七年十月二日
    十九時五十分許至系爭社區櫃臺前對伊恐嚇等語（原審訴字
    卷第八七、八八頁），就案發之確實時間前後所述固未臻一
    致，惟就告訴人與其姊林寶敏及另一名女子於九十七年十月
    二日夜間至系爭社區櫃臺前對伊恐嚇乙節則指訴始終如一，
    並無相歧。且告訴人所持用之門號0000000000號
    行動電話及其姊林寶敏所使用之0000000000號行
    動電話於九十七年十月二日十九時三十六分許在臺北縣淡水
    鎮○○街八五號即系爭社區附近確有通聯紀錄（偵卷第五八
    至六○頁），而告訴人於原審亦供證：其九十七年十月二日
    當日晚上回到社區時，有在管理室遇到被告等語（原審訴字
    第五五頁）。另證人林寶敏對於原審審判長詢以「九十七年
    十月二日下午你離去馬偕醫院後，有無與證人乙○○一起到
    海景下社區找被告？」之明確問題，卻含糊回答：「忘記了
    ，那天我很忙」等語（原審訴字第六一頁），顯有臨訟避就
    之嫌。益徵告訴人及林寶敏於上開時間確曾出入系爭社區，
    並與被告碰面乙情。
  (二)又證人即系爭社區警衛詹連生於原審雖供證：伊於九十七年
    十月二日十六、十七時起至翌日凌晨四、五時止有上班，負
    責看守大門，伊記得有看到被告在櫃臺，時間忘記了，但當
    時天色已暗，伊上班有一陣子了，伊看到有些小孩、學生來
    來去去，看到有一群人講話，但不知道是誰，伊沒印象有無
    看到告訴人來，也沒印象有人跟被告講話或被告有無與人拉
    扯，伊也沒聽到被告當時有和人大聲爭吵等語（原審訴字卷
    第七九至八二頁），然證人於原審審理時，經被告詰以「那
    時我看你全程都在場，且你站立的位置是在監視器鏡頭前，
    既然你說沒印象，有無監視器畫面可提供出來？」，卻答以
    ：「你沒跟我說，我怎知何人恐嚇你，我以為你在跟別人講
    話，我站立那麼遠。」，再經檢察官先後詰以「你是否記得
    九十七年十月二日何時上班？當日發生何事情？你有無看到
    被告？」，亦回答：「我班都固定是下午四、五點到隔日早
    上四、五點。我不知道她們在做什麼，我沒印象了。我記得
    有看到被告他在櫃台，時間是何時我忘記了，但是我已經上
    班一陣子了，天色已經暗了。」等語（原審訴字卷第八○頁
    ），是證人詹連生之上開供證於本案關鍵處均閃爍其詞，已
    難全然憑採。惟綜觀上述詰問過程，被告於九十七年十月二
    日夜間確實出現於上開社區櫃臺前，並曾與他人交談乙情，
    亦堪認定。
  (三)再者，被告於原審詢問對於證人詹連生所述之意見時，堅稱
    ：「九十七年十月八日我報案，何以本案會拖延這麼久，第
    一次出庭也離案發九個月，這對我權利有影響，我希望調取
    錄影帶來保障我的權利。」等語。而告訴人於提出本件傷害
    告訴後，於偵查中亦提出九十七年十月二日下午一時三十一
    分至下午一時五十八分間之社區監視錄影光碟，有前揭光碟
    及翻拍照片在卷可憑。然水碓派出所警員莊伯義於九十八年
    二月二十四日上午十一時十分許查訪系爭社區總幹事洪坤明
    時，洪員卻稱九十七年十月二日下午四時至翌日上午七時間
    之監視器電磁資料已不存在，有該派出所查訪表可按（偵卷
    第六四頁）。是負責上開監視錄影之電磁資料保管者容有選
    擇性提供光碟之虞。故被告指述前揭恐嚇情節是否全然純為
    其所虛構，自屬有疑。而被告雖不能證明其所訴之事實為真
    實，然依檢察官所提之上開證據均難足資證明被告有誣告之
    故意，尚難以誣告罪名相繩。
四、綜上所述，被告前揭向水碓派出所警員申告之所為，尚難認
    係其虛捏上述不實事項，而向警員誣告告訴人及證人林寶敏
    涉犯恐嚇罪嫌，自與刑法第一百六十九條第一項前段之誣告
    罪之構成要件並不該當。此外，本院復查無其他積極之證據
    ，足資認定被告確有公訴人所指之誣告犯行，自屬不能證明
    被告犯罪。原審未依前述證據詳加推敲，遽以論處被告誣告
    罪刑，自有未當。被告上訴否認此部分犯罪（指摘原判決此
    部分不當），為有理由，應由本院將原判決此部分及定執行
    刑部分撤銷，另為被告被訴誣告部分無罪之諭知。
據上論斷，應依刑事訴訟法第三百六十九條第一項前段、第三百
六十八條、第三百六十四條、第三百零一條第一項、第四十一條
第一項前段，判決如主文。
本案經檢察官呂光華到庭執行職務。
中    華    民    國    99    年    5     月    20    日
                  刑事第二十一庭審判長法  官  蔡聰明
                                      法  官  趙文
                                      法  官  楊力進
以上正本證明與原本無異。
誣告部分，如不服本判決，應於收受送達後十日內向本院提出上
訴書狀，其未敘述上訴之理由者並得於提起上訴後十日內向本院
補提理由書（均須按他造當事人之人數附繕本）「切勿逕送上級
法院」。
傷害部分，不得上訴。
                                      書記官  彭威翔
中    華    民    國    99    年    5     月    20    日
附錄：本案論罪科刑法條全文
中華民國刑法第二百七十七條第一項
（普通傷害罪）
傷害人之身體或健康者，處 3 年以下有期徒刑、拘役或 1 千元
以下罰金。

司法院資訊處製作；財團法人民間司法改革基金會備份。
